臺灣高等法院臺中分院民事判決
110年度上易字第260號
上  訴  人  蔡文森  
訴訟代理人  何宗翰律師
被 上訴 人  蔡宖橙  
            林志洋  
            林雅珮  
            林勇村  
            林美杏  
上  五  人
訴訟代理人  賴宜孜律師
上列當事人間請求所有權移轉登記等事件，上訴人對於中華民國
110年2月23日臺灣臺中地方法院108年度訴字第920號第一審判決
提起上訴，本院於111年1月12日言詞辯論終結，判決如下：
    主  文
上訴駁回。
第二審訴訟費用由上訴人負擔。
    事實及理由
一、本件上訴人主張：伊與訴外人蔡○○、蔡○○、被上訴人蔡宖橙
    （原名蔡文川）為兄弟姊妹。伊於民國78年9月間出資購買
    門牌號碼臺中市○○區○○路○段000號房屋（即臺中市○○區○○段
    000○號）及其坐落基地臺中市○○區○○段000地號土地（下合
    稱系爭房地），並借名登記於蔡○○名下，惟由伊占有、使用
    收益及繳納相關稅金、貸款。嗣於84年2、3月間，經蔡○○、
    蔡宖橙與伊合意，改由蔡宖橙為系爭房地之借名登記名義人
    。詎蔡宖橙擅將系爭房地於103年10月23日以買賣為原因移
    轉予知情之蔡○○，構成無權處分，且該無權處分行為因伊拒
    絕承認而無效，系爭房地仍為伊所有，蔡○○對伊負有塗銷系
    爭房地所有權登記之義務，然蔡○○於105年10月24日死亡，
    該項義務應由其繼承人即被上訴人林志洋、林雅珮、林勇村
    、林美杏（合稱林志洋等4人）共同繼承。林志洋復於106年
    3月29日以分割繼承為原因，將系爭房地登記為其所有，亦
    係無權處分，伊不承認。又伊已終止與蔡宖橙間之借名登記
    關係，爰依民法第118條、第179條、第767條第1項之規定及
    繼承之法律關係，求為命：㈠林志洋將系爭房地於106年3月2
    9日以分割繼承為原因所為之繼承登記予以塗銷。㈡林志洋等
    4人將系爭房地與蔡宖橙間於103年10月23日以買賣為原因之
    所有權移轉登記予以塗銷。㈢蔡宖橙將系爭房地之所有權移
    轉登記予伊之判決。
二、被上訴人蔡宖橙及林志洋等4人則以：系爭房地係蔡○○出資
    交由其父親即訴外人蔡○○出面購買，或係蔡○○欲各給予3個
    兒子1棟房屋，而於購入系爭房地後，於78年11月8日直接以
    買賣為原因登記予蔡○○。蔡○○於81年間結婚後，除將其夫妻
    之戶籍遷入系爭房地外，並有具體管理使用系爭房地之事實
    ，上訴人從未占有使用過系爭房地。又台展實業有限公司（
    下稱台展公司）係由上訴人擔任董事長，蔡○○、蔡宖橙擔任
    董事，屬家族企業，系爭房地之貸款係上訴人以台展公司名
    義所借，供台展公司營運之用，自應由台展公司償還，且台
    展公司又常因資金短缺，而由蔡○○匯款給台展公司或上訴人
    支應，所匯款項已超過系爭房地價值，故蔡○○同意將系爭房
    地過戶給蔡○○，並非無權處分等語，資為抗辯。
三、原審判決駁回上訴之請求，上訴人提起上訴，聲明：㈠原判
    決廢棄。㈡林志洋應將系爭房地於106年3月29日以分割繼承
    為原因所為之繼承登記予以塗銷。㈢林志洋等4人應將系爭房
    地與蔡宖橙間於103年10月23日以買賣為原因之所有權移轉
    登記予以塗銷。㈣蔡宖橙應將系爭房地之所有權移轉登記予
    上訴人。被上訴人答辯聲明：上訴駁回。
四、得心證之理由　
　㈠按稱「借名登記」者，謂當事人約定一方將自己之財產以他
    方名義登記，而仍由自己管理、使用、處分，他方允就該財
    產為出名登記之契約，其成立側重於借名者與出名者間之信
    任關係，及出名者與該登記有關之勞務給付，具有不屬於法
    律上所定其他契約種類之勞務給付契約性質，在性質上應與
    委任契約同視，倘其內容不違反強制、禁止規定或公序良俗
    者，當賦予無名契約之法律上效力，並類推適用民法委任之
    相關規定（參最高法院98年度台上字第76號、99年度台上字
    第1662號判決意旨）。則借名契約係就借名登記之財產仍由
    借名者自行管理、使用、處分之契約，並無使出名者取得實
    質所有權或其他權利之意思，申言之，判斷是否存在借名登
    記契約，應視借名登記之財產在登記出名者名下後，借名者
    對該財產是否仍繼續享有管理、使用及處分之權限而定。又
    借名登記契約須當事人雙方，就屬於一方之財產，以他方之
    名義，登記為所有人或其他權利人，相互意思表示一致，其
    契約始為成立。故當事人一方如主張與他方有借名登記關係
    存在，自應就借名登記契約確已成立之事實，負舉證責任。
    若其先不能舉證，縱他方就其抗辯事實不能舉證，或其所舉
    證據尚有疵累，亦應駁回該一方之請求。查上訴人主張系爭
    房地為其所購買，僅依序借名登記於蔡○○、蔡宖橙名下云云
    ，既為蔡宖橙、林志洋等4人所否認，揆諸上揭說明，自應
    由上訴人就其對系爭房地有借名登記契約存在之事實負舉證
    責任。
　㈡上訴人主張：伊向伊堂哥蔡○○、蔡○○借貸，並將貸得之款項
    以現金交付系爭房地出賣人林○○○云云。然據證人蔡○○於原
    審證稱：伊不知道林○○○將系爭房地移轉登記到蔡○○名下乙
    事，但上訴人與其父蔡○○曾一起來找伊，要借50萬元，說是
    要買房子用的，是沒有說那個人要買房子，伊簽發50萬元支
    票，支票沒有記載受款人，伊將支票交給上訴人，後來上訴
    人陸續拿3萬元或5萬元來還錢，到79年初總共只還了30萬元
    ，還欠伊20萬元，之後直到108年9月份才又還伊8,000元，
    伊錢是借給上訴人，當時並沒有約定利息，也沒有約定期限
    ，上訴人說買房子的價金約100多萬元，向銀行貸款後，該5
    0萬元就會還伊等語（見原審卷二45-47頁），另證人蔡○○於
    原審證稱：上訴人有跟伊借過10次錢，每次借10幾萬元或20
    幾萬元，前後伊共借上訴人131萬元，但上訴人都未還錢，
    蔡○○未過世前，上訴人第1次跟伊借錢是說要買房子，買房
    子要貸款要付利息，第1次跟伊借20萬元，之後幾次是要還
    房貸利息而向伊借錢，那間房子上訴人沒有說，上訴人跟伊
    借錢都是跟蔡○○一起來，有說要還房貸利息，蔡○○過世後，
    上訴人有自己跟伊借過1、2次，就沒有說借的用途等語（見
    原審卷二49-50頁），則蔡○○、蔡○○僅證述其所借出款項是
    用來購屋或償還房貸之用，至於何人要購屋？購買何屋？償
    還何屋之房貸，未據證實，是縱上訴人有向蔡○○、蔡○○借款
    情事，亦不得以此推認系爭房地為上訴人所購買。
　㈢被上訴人辯稱：蔡○○購入臺中市○○區○○段000地號土地及其上
    同段307建號房屋（門牌號碼為臺中市○○區○○路○段000號，
    原門牌號碼臺中市○○區○○路00○00號，下合稱225號房地，於
    90年11月間以贈與為原因登記在上訴人配偶吳○○名下），贈
    與給上訴人，隔幾年購入系爭房地，分配給蔡○○，並將老家
    即星河路房屋分配給蔡宖橙，三個兒子一人一棟等語，雖為
    上訴人所否認，然依臺中市清水地政事務所108年7月5日清
    地資字第1080006556號函檢附之買賣所有權移轉契約書（見
    原審卷○000-000頁）、及贈與稅免稅證明書、贈與財產明細
    表影本（同上卷303-305頁）所載，225號房屋買賣契約（公
    契）雖記載由上訴人於70年8月16日向出賣人蔡○○、蔡○○購
    買225號房屋，惟贈與稅免稅證明書、贈與財產明細表卻記
    載同日蔡○○將225號房屋贈與上訴人，足見225號房屋確為蔡
    ○○購入後贈與上訴人，則蔡○○將225號房屋贈與上訴人，將
    星河路房屋贈與蔡宖橙，對三子蔡○○豈能為差別待遇，是被
    上訴人辯稱蔡○○購入系爭房地贈與蔡○○，符合人情，堪信屬
    實。又證人蔡○○於原審證稱：蔡○○與地主一起蓋房子，蔡○○
    建築，地主出地，其中225號房地，不清楚蔡○○是分到的，
    還是跟地主買的，但登記在上訴人名下，第二次向地主買隔
    壁的系爭房地，登記在伊名下，買系爭房地之80萬元，伊拿
    金子、現金合計約30幾萬元給蔡○○，蔡○○再把價款支付，與
    賣方林○○○買賣過程都是蔡○○出面，伊沒有出面與林○○○談等
    語（見原審卷二52、53頁），就225號房地與系爭房地分別
    分配給上訴人、蔡○○乙節，核與被上訴人所辯相符，堪以採
    認。又系爭房地既係由蔡○○出面與賣方林○○○接洽，買賣契
    約自應由蔡○○持有，而上訴人身為蔡○○之子，取得該買賣契
    約之機會甚多，是上訴人雖提出系爭房地之買賣契約（見原
    審卷○000-000頁），尚難憑此而認上訴人為系爭房地之真正
    所有權人。
　㈣上訴人另主張：系爭房地之相關稅金、貸款本息均由伊繳納
    等語。查系爭房地於78年11月8日以買賣為原因登記在蔡○○
    名下，並於同年12月20日設定84萬元之最高限額抵押權予合
    作金庫商業銀行（下稱合作金庫），其設定義務人及債務人
    均為蔡○○，已於80年5月10日清償，並於同年月27日塗銷登
    記（下稱第1次最高限額抵押）；復於80年5月7日設定515萬
    元之最高限額抵押權予合作金庫，其設定義務人為蔡○○，債
    務人為蔡○○及上訴人，另於87年4月25日變更權利內容登記
    ，將義務人變更為蔡宖橙，債務人變更為蔡宖橙及上訴人（
    下稱第2次最高限額抵押）；又於83年10月7日設定150萬元
    抵押權予訴外人張○○○，其設定義務人及債務人均為蔡○○，
    已於84年4月10日清償，並於同日塗銷登記（下稱第3次抵押
    ）等情，有臺中市清水地政事務所108年8月7日清地資字第1
    080007574號函檢附之系爭房地電子處理前人工登記簿謄本
    可憑（見原審卷一479、481、482、489-491頁）。觀諸上開
    第1、3次抵押之債務人為蔡○○1人，可見蔡○○係以系爭房地
    擔保其個人借款，此實為所有權人所為處分之具體行為，堪
    認系爭房地為蔡○○所有。又上訴人為台展公司董事長，蔡○○
    、蔡宖橙為董事，有台展公司之公司設立登記事項卡可憑（
    見原審卷○000-000頁），而第2次最高限額抵押原登記義務
    人為蔡○○，債務人為蔡○○及上訴人，嗣變更義務人為蔡宖橙
    ，債務人為蔡宖橙及上訴人，且系爭房地與上訴人所有之22
    5號房地，同為該第2次最高限額抵押權之共同抵押標的，又
    225號房地於107年2月21日為臺中商業銀行設定最高限額抵
    押權，其登記之債務人為吳○○、蔡宖橙，有臺中市清水地政
    事務所108年7月5 日清地一字第1080006556號函檢附土地登
    記申請書可憑（見原審卷○000-000 頁），由系爭房地、225
    號房地設定之第2次最高限額抵押，及225號房地於107年設
    定之最高限額抵押，其債務人除房地所有權人外，尚包含其
    他兄弟，足見被上訴人辯稱：系爭房地及225號房地自80年
    起，即作為台展公司向銀行借貸之擔保等情屬實。另上訴人
    曾於87年6月4日邀同蔡○○、蔡宖橙為連帶保證人，向合作金
    庫借款380萬元，有合作金庫108年5月10日合金沙鹿字第108
    0001473號函所檢附借據（見原審卷一143頁）可憑，而該借
    據「貸放種類」記載「長期擔保放款（中小企業）」，堪認
    上訴人係為台展公司向合作金庫借款380萬元，蔡○○、蔡宖
    橙並因為董事身分而擔任該筆借款之連帶保證人，復因蔡宖
    橙對合作金庫負有此380萬元之連帶保證債務，而為先前設
    定之第2次最高限額抵押權之擔保範圍所及，故非上訴人以
    系爭房地所有權人地位提供系爭房地擔保借款，是縱380萬
    元借款為上訴人所清償，僅能認定上訴人係為台展公司清償
    債務，尚無法憑此而認上訴人對系爭房地有處分、管理之行
    為。又系爭房地於80年起即為台展公司向銀行借款之擔保物
    ，上訴人身為台展公司董事長，且為出名之借款人，則上訴
    人為使合作金庫不行使物上擔保權利，及維持擔保物價值，
    而清償借款及繳納系爭房地水電、相費稅費等，亦在情理之
    內，尚不得以上訴人清償前述借款及繳納相關稅費之行為，
    而推論上訴人為系爭房地實際所有權人。
　㈤上訴人主張系爭房地由其實際占有使用云云，為被上訴人所
    否認。據證人蔡○○原審證稱：從買系爭房屋伊就住在該處，
    大約住了6年，84年伊將系爭房地過戶給蔡宖橙後，因為祖
    先的神明廳在系爭房屋，所以伊也會回去，伊到其他地方租
    房子期間，系爭房屋一直到現在也沒有人住等語（見原審卷
    二55、56頁），證人蔡○○亦證稱：蔡文森不是住在系爭房地
    ，他是住在隔一棟另外房子旁的那戶等語（見原審卷二47頁
    ），復觀諸被上訴人提出之系爭房地照片（見原審卷二79-8
    1頁），系爭房地門前堆置雜物，且兩造均不爭執系爭房地
    目前為斷水、斷電狀態，堪認系爭房地目前無人居住。上訴
    人雖稱雜物為其所堆置云云，縱屬實情，惟上訴人未能提出
    系爭房地內部供其使用之證據，實無法僅以上訴人在系爭房
    地門口堆置雜物，而認上訴人實際占有使用系爭房地。
　㈥上訴人所舉之證據並未能使本院達上訴人與蔡○○、蔡宖橙間
    就系爭房地成立借名登記契約之確信，縱被上訴人就其抗辯
    事實不能舉證，或其所舉證據尚有疵累，亦應駁回上訴人之
    請求。
五、綜上所述，上訴人依民法第118條、第179條、第767條第1項
    之規定及繼承之法律關係，請求：㈠林志洋將系爭房地於106
    年3月29日以分割繼承為原因所為之繼承登記予以塗銷。㈡林
    志洋等4人將系爭房地與蔡宖橙間於103年10月23日以買賣為
    原因之所有權移轉登記予以塗銷。㈢蔡宖橙將系爭房地之所
    有權移轉登記予上訴人，均為無理由，不應准許。原審為上
    訴人敗訴之判決，並無違誤，應予以維持，上訴意旨指摘原
    判決不當，求予廢棄改判，為無理由，應予駁回。
六、兩造其餘之攻擊或防禦方法及所用之證據，經本院斟酌後，
    認為均不足以影響本判決之結果，爰不逐一論列，均併此敘
    明。
據上論結，本件上訴為無理由，依民事訴訟法第449條第1項、第
78條，判決如主文。
中　　華　　民　　國　　111 　年　　2 　　月　　16　　日
                          民事第八庭
                              審判長法  官  杭起鶴
                                    法  官  吳國聖
                                    法  官  黃裕仁
正本係照原本作成。
不得上訴。
                                    書記官  王麗珍
中　　華　　民　　國　　111 　年　　2 　　月　　16　　日